---
title: "Datos Hidrológicos Ejercicio Explicativo"
output: html_document
---

```{r setup, include=FALSE}
knitr::opts_chunk$set(echo = TRUE)
```

### Tarea 03: Explorando datos hidrológicos de los ríos Estrella y Banano
##### [Dirección al código fuente](https://github.com/fernando1998-g/Hidrologia)  
  
![](https://images.unsplash.com/photo-1455577380025-4321f1e1dca7?ixid=MnwxMjA3fDB8MHxwaG90by1wYWdlfHx8fGVufDB8fHx8&ixlib=rb-1.2.1&auto=format&fit=crop&w=1500&q=80)  

###### Imágen ilustrativa 
###### [Frothy tree-lined stream by Jon Flobrant ](https://images.unsplash.com/photo-1455577380025-4321f1e1dca7?ixid=MnwxMjA3fDB8MHxwaG90by1wYWdlfHx8fGVufDB8fHx8&ixlib=rb-1.2.1&auto=format&fit=crop&w=1500&q=80)
  
  
  
### Importando los datos a Rstudio con la función (read.csv)
##### Nombre del archivo (FDC.CSV)
##### na.strings = "" convierte datos faltantes en espacios vacios
```{r }
inp <- read.csv("FDC.csv", na.strings = "")
```


### Para visualizar los encabezados de las primeras 5 filas del documento 
```{r }
head(inp)
```

### Para visualizar cuantas filas y cuantas columnas tiene el archivo
```{r }
dim(inp)
```

### Para corroborar que el archivo tenga datos completos 
```{r }
inp[!complete.cases(inp),]
```

##### **Notas:**  
##### **Para eliminar las filas que tengan un espacio vacio (NA) en el caso que se detecte que existan:**
##### newinp <- na.omit(inp)  
  
##### **Para hacer una consulta de alguna función:**
##### ? + función por la que se va a preguntar
##### Ej: ?na.omit

### Generando Grafico para una visualización inicial y general del archivo
##### Hidrograma: Volumen de agua por tiempo en los ríos Estrella y Banano
```{r echo=FALSE}
plot(inp[,2],
     main = "Hidrograma",
     sub = "Volumen de agua por tiempo en los ríos Estrella (Azul) y Banano (Verde)",
     xlab = "Fecha",
     ylab = "Caudal en mm/día",
     type = "l", 
     col="blue"
     )
lines(inp[,3], col="green")
```

### Estadística descriptiva básica
##### Promedio de los caudales diarios en un periodo de 10 años
###### Resumen de los datos para la columna 2(Río Estrella) y 3(Río Banano)  
```{r }
summary(inp[, 2:3])
```
##### **Interpretación:**
###### Max (máximo)
###### Min (Minimo)
###### Mean (promedio (comparando entre los dos ríos se puede ver cual trasporta más agua))
###### Median (mediana = 50% de la distribución )
###### 1st Qu (primer cuartil (25%))
###### 3rd Qu (tercer cuartil (75%))

### Creando un Histograma  
##### Para ver la distribución de los datos, del minimo al máximo, dónde está la mayoria de los datos, dónde está el 50% de los datos.
##### **Río Estrella:**  
```{r echo=FALSE}
hist(inp[, 2],
     main = "Histograma Río Estrella",
     sub = "Distribución de los datos",
     xlab = "Rango Absoluto",
     ylab = "Frecuencia"
     )
```

##### **Río Banano:**  
```{r echo=FALSE}
hist(inp[, 3],
     main = "Histograma Río Banano",
     sub = "Distribución de los datos",
     xlab = "Rango Absoluto",
     ylab = "Frecuencia"
     )
```

### Asignando Nombres
##### Concatenando los nombres con la función "c" 
##### Función attach (se debe usar con cuidado, para calculos básicos es útil)
```{r }
names(inp) <- c("fecha", "Estrella", "Banano")
attach(inp)
```

##### **Creando un gráfico para el río Estrella:**
```{r echo=FALSE}
plot(Estrella,
     main = "Gráfico de puntos Río Estrella",
     sub = "Volumen de agua por tiempo en el río Estrella",
     xlab = "Seríe de tiempo",
     ylab = "Caudal en mm/día",
     col= "blue"
     )
```

### Agregando valores de tiempo anuales y mensuales  
##### Definiendo formanto de la fecha de la serie
```{r }
tempdate <- strptime(inp[, 1], format= "%d/%m/%Y")
```

### Funciones Apply  
##### **Para el río Estrella:**
##### Como son datos de tiempo se debe usar tapply 
##### Para el nombre se usa la nomenclatura internacional MAQ
```{r }
MAQ_Estrella <- tapply(Estrella, format(tempdate, format= "%Y"), FUN=sum)
MAQ_Estrella
```

##### **Repitiendo función tapply para el río Banano:**
```{r }
MAQ_Banano <- tapply(Banano, format(tempdate, format= "%Y"), FUN=sum)
MAQ_Banano
```

### Juntando los dos archivos anteriores en uno solo (función "rbind") y exportarlos (creando un archivo con la función "file=")
### Función "write" es para escribir un archivo .csv (se especificó ese formato)
```{r }
write.csv(rbind(MAQ_Estrella, MAQ_Banano), file="MAQ.csv")
```

### Grafico Valores Anuales de Caudal 
##### Visualizando las funciones hechas desde tapply 
##### El río Banano está representado en puntos y el río Estrella está representado con líneas
```{r echo=FALSE}
plot(MAQ_Banano, ylim=c(100,3000),
     main = "Valores Anuales de Caudal",
     sub = "visualizando una de las funciones de tapply, para análisis de una variable en el tiempo",
     xlab = "Río Estrella (Línea)",
     ylab = "Río Banano (Puntos)",
     col= "red"
     )
lines(MAQ_Estrella, col= "blue")
```

### Promedio acumulado mensual del caudal en un periodo de 10 años
##### La nomenclatura internacional cambia de anual a mensual (MMQ)
```{r }
MMQ_Estrella <- tapply(Estrella, format(tempdate, format= "%m"), FUN=sum)
MMQ_Banano <- tapply(Banano, format(tempdate, format= "%m"), FUN=sum)
```

### Análisis de correlación
##### Función cor (correlación)
##### Se está correlacionando la columna 2 (Río Estrella) con la columna 3 (Río Banano), que son cuencas vecinas, con la intención de análizar si las cuencas tienen hidroclimáticamente una relación cuantificable, usando el método de Spearman (método no paramétrico para datos ambientales).
##### **Gráfico Nube de puntos Río estrella contra Río Banano:**
```{r }
corinp <- cor(inp[,2:3], method = "spearman")
```
```{r echo=FALSE}
plot(Estrella,Banano,
     main = "Nube de puntos Río Estrella contra Río Banano",
     sub = "Análisis de Correlación",
     xlab = "Río Estrella (verde)",
     ylab = "Río Banano (Azul)",
     col= c("green", "blue"),
     )
```

### Calculando una regresión líneal
##### Modelo de regresión lineal con la función lm
##### **Gráfico que visualiza algunos diagnosticos(presionando enter en la consola):**
```{r }
inp.lm <- lm(inp[, 2] ~ inp[, 3], data= inp)
summary(inp.lm)
```
```{r echo=FALSE}
plot(inp.lm,
     sub = "Modelo de Regresión Líneal",
     )
```








```{r }

```


```{r echo=FALSE}

```


